【裁判字號】    98,訴,199
【裁判日期】    981029
【裁判案由】    返還借款
【裁判全文】
臺灣屏東地方法院民事判決               98年度訴字第199號
原      告  乙○○
訴訟代理人  丁○○
被      告  甲○○
            丙○○
上列當事人間請求返還借款事件，本院於民國98年10月19日言詞
辯論終結，判決如下：
    主  文
被告應連帶給付原告新台幣柒拾伍萬捌仟元。
訴訟費用由被告連帶負擔。
    事實及理由
一、本件被告均未於最後言詞辯論期日到場，核無民事訴訟法第
    386 條各款所列情形，爰依原告聲請，由其一造辯論而為判
    決。
二、按訴狀送達後，原告不得將原訴變更或追加他訴，但擴張或
    減縮應受判決事項之聲明者，不在此限，民事訴訟法第255
    條第1 項第3 款定有明文。本件原告聲請支付命令原請求被
    告應連帶給付原告新台幣（下同）758,000 元，及自民國98
    年2 月15日起至清償日止，按週年利率6%計算之利息，嗣於
    98年9 月10日言詞辯論期日，更正為被告應連帶給付原告75
    8,000 元，核其性質為減縮應受判決事項之聲明，揆諸前揭
    法條規定，自應予准許。
三、原告主張略以：
  (一)原告起訴主張：被告甲○○於95年2 月15日邀同被告丙○○
    為連帶保證人向原告借款758,000 元（下稱系爭款項），言
    明於98年2 月15日屆期償還，並立有借據（下稱系爭借據）
    為證，詎被告屆期未償還借款，爰提起本件訴訟。
  (二)對於被告抗辯後所為之陳述：雖被告辯稱系爭款項係原告參
    與投資民宿之出資額，惟原告起初雖有意合資經營民宿，後
    因出海捕魚，以致未能參與經營，遂將原告之出資額轉為借
    款，並經與被告商議後，同意將清償期限延長3 年至98年2
    月15日由被告甲○○一次付清758,000 元，並由被告甲○○
    與其子即被告丙○○負連帶清償責任，此即為系爭借據之由
    來。至原告之出資額雖為700,000 元，而系爭借據之借貸金
    額約定為758,000 元，則係因被告甲○○為原告胞兄，91年
    3 月22日原告之女吳芋臻結婚時，被告甲○○知悉原告有禮
    金收入，逐於吳芋臻結婚當日喜宴完畢後，委由其妻即原告
    之大嫂前來原告家中，向原告借款50,000元，另8,000 元則
    係因93年間兩造合資修繕祖墳，經結算後，被告甲○○尚應
    返還原告8,000 元，因迄未給付，故雙方於95年2 月15日協
    議時，同意一併列入並由被告允諾於3 年後即98年2 月15日
    合併償還758,000 元。
  (三)綜上，雙方既已就合夥經營民宿事業，經協商後由原告退出
    經營，因被告未能於退出時即行償還原告之出資額，遂經協
    議後同意將原出資額改為借款，原告始同意由被告延至98年
    2 月15日償還，並經兩造同意另將之前所借之50,000元及應
    返還與原告之祖墳修繕款8,000 元，合併計算，即令其中70
    8,000 元部分原非借款性質，惟既經雙方達成協議，被告自
    仍有依據契約履行之義務，是其仍執尚存合夥關係，尚未為
    財產之分析云云，自屬無據等語。並聲明：如主文第1 項所
    示。
四、被告雖未於最後言詞辯論期日到場，惟據其以前到場及書狀
    抗辯略以：
  (一)91年初祖厝翻修之際，兩造有意將房舍翻修後作為「民宿」
    營業使用，爰由被告甲○○及原告共同約定合夥，翻建民宿
    共斥資約220 萬餘元，原告出資700,000 元，餘款均由被告
    甲○○出資；91年3 月間民宿完工後雙方並約定由被告甲○
    ○負責經營管理。
  (二)95月2 月15日，原告曾至被告甲○○住處，表示合夥民宿經
    營近4 年，為何都未見獲利分配，被告甲○○告知自開始營
    運至今，僅能勉強收支平衡，實無利潤可供分配。原告雖曾
    提出表示不願繼續合夥，但被告並未明確同意，原告為求保
    障，要求被告書立「借據」以擔保其出資額，被告甲○○當
    時甫接受「第三至第五腰椎清瘡引流手術」在家躺臥床舖療
    養，心理及身體均處於虛弱狀態中，因原告一再要求確保出
    資權利，始於原告所提供之系爭借據簽名，揆其性質應僅在
    於擔保原告之出資，而非證明被告曾經向原告「借貸」。被
    告否認曾向原告借款並同意原告退出合夥經營民宿之事業，
    故原告自應就其有利之事實負舉證責任。
  (三)兩造共同出資經營民宿事業，屬民法「合夥」性質，依民法
    第686 條第1 項規定：「合夥未定有存續期間者，或經訂明
    以合夥人中一人之終身，為其存續期間者，各合夥人得聲明
    退夥，但應於兩個月前通知其他合夥人」，原告迄今未能舉
    證證明其確已退出合夥經營民宿之事業，卻將合夥出資逕轉
    依民法借貸關係向被告請求返還，顯有不當。再者，原告既
    未能證明已經「退夥」，依民法第682 條第1 項規定：「合
    夥人於合夥清算前，不得請求合夥財產之分析」。準此，原
    告訴請被告應返還系爭合夥之出資額，依法即有未洽等語。
  (四)綜上，並聲明：(1)原告之訴及假執行聲請均駁回。(2)如受不
    利判決，請准供擔保後宣告免為假執行。
五、本件原告主張兩造合夥經營民宿事業，經協商後因被告未能
    即時償還原告之出資額，遂經協議後同意將原出資額改為借
    款，並經被告允諾連帶償還758,000 元一節，惟為被告所否
    認，並以前詞置辯，是本件應予審究者為被告有無依系爭借
    據履行契約之義務？經查：
  (一)原告主張兩造於95年2 月15日由被告甲○○擔任借款人、被
    告丙○○擔任連帶保證人，訂立系爭借據，借據上之簽名均
    為被告所親簽一情，業據其提出系爭借據影本1 份為證，並
    為被告所自承（見本院卷第23、47頁）。被告甲○○雖辯稱
    ：伊當時因患病而在家休養，身心虛弱，係因原告一再要求
    確保出資權利，始於系爭借據簽名等語，惟被告並非無智識
    之人，衡情，縱罹患疾病，應非不知於文書上簽名所代表之
    意義，況被告甲○○之子即被告丙○○亦自承於系爭借據上
    簽名，擔任連帶保證人，則被告甲○○身為借款人，豈有不
    知所簽文書內容之理？復佐以被告甲○○亦自承係應原告要
    求確保出資權利始同意簽名等語，是原告主張系爭借據係由
    兩造訂立係屬真正一情，應堪認定。
  (二)按債之更改，乃成立新債務而消滅舊債務之契約，雙方有無
    消滅舊債務之意思，應依具體事實認定。如無消滅舊債務之
    意思，而係因清償舊債務而對於債權人負擔新債務，則屬新
    債清償。又債之內容變更，有僅發生不失同一性之債之變更
    者，亦得為債之更改，即使舊債關係消滅而成立新債關係。
    以契約為債之變更時，究為不失同一性之內容變更，抑為更
    改，應依當事人之意思及變更之經濟的意義定之，倘於債之
    內容之給付發生重要部分之變更，依一般交易觀念已失債之
    同一性者，為債之要素有變更，即應認為債之更改（最高法
    院96年台上字第1063號、86年台上字第2753號裁判意旨參照
    ）。次按解釋契約，固須探求當事人立約時之真意，不能拘
    泥於契約之文字，但契約文字業已表示當事人真意，無須別
    事探求者，即不得反捨契約文字而更為曲解，最高法院亦著
    有17年上字第1118號判例可資參照。查兩造於91年間因合夥
    民宿事業，由原告出資其中700,000 元一情，為兩造所不爭
    執，自堪信為真。按各合夥人之出資及其他合夥財產，為合
    夥人全體之公同共有，民法第688 條定有明文，是原告對於
    兩造之出資及合夥財產，自有公同共有之權利。被告雖否認
    曾經向原告借貸，惟卻於95年2 月15日與原告訂立系爭借據
    ，該借據上記載：「茲向乙○○借款新台幣柒拾伍萬八仟元
    整雙方約定於民國98年2 月15日，一次付清借款柒拾伍萬八
    仟元整，特此約定」，則被告盱衡合夥事業之經營情況，經
    兩造合意變動原合夥契約關係，使原告不再對於合夥財產享
    有公同共有之權利，亦不分擔合夥事業之損益，而由被告允
    諾連帶償還系爭款項，顯有消滅舊債務之意思，堪認兩造間
    就合夥有關退夥、清算之契約重要部分之內容發生變動，債
    之要素顯有變更，揆諸上開裁判意旨，即應認為兩造已就合
    夥契約作債之更改為消費借貸契約。
  (三)兩造間之合夥契約既更改為消費借貸契約，又系爭借據上開
    之文句記載業已表明當事人關於借款之金額及清償期限之契
    約重要之點，即不得反捨契約文字而更為曲解，是被告抗辯
    未向原告借貸一節，顯屬無據，難予採信。
六、綜上所述，兩造所訂之合夥契約，既經更改為系爭借據之法
    律關係，已如前述，則被告應依系爭借據所載之義務履行契
    約。從而，原告本於消費借貸及連帶保證之法律關係，請求
    被告應連帶給付原告如主文第1 項所示之金額，為有理由，
    應予准許。
七、本件事證已臻明確，兩造其餘攻擊防禦方法，核與本案之判
    決結果不生影響，自勿庸一一審酌論列。
八、訴訟費用負擔之依據：民事訴訟法第78條、第85條第2項。
中    華    民    國    98    年    10    月    29    日
                        民事第二庭  法  官  陳威宏
正本係照原本作成。
如不服本判決，應於收受送達後20日內向本院提出上訴書狀，其
未表明上訴理由者，應於提出上訴後20日內向本院補提理由書狀
（均須按他造當事人之人數附繕本）。
中    華    民    國    98    年    10    月    30    日
                                    書記官  陳勃諺


司法院資訊處製作；財團法人民間司法改革基金會備份。
